【裁判字號】    92,上訴,1226
【裁判日期】    920909
【裁判案由】    誣告等
【裁判全文】
臺灣高等法院刑事判決                          九十二年度上訴字第一二二六號
    上  訴  人
    即自訴人
    即反訴被告    歐福曼甲○.
    自訴代理人    陳添輝律師
    選任辯護人    陳添輝律師
                  林合民律師
    上  訴  人
    即被告
    即反訴人      乙○○
右上訴人因誣告等案件，不服臺灣臺北地方法院九十一年度自字第一六三號，中華民
國九十二年三月二十一日第一審判決，提起上訴，本院判決如左：
    主  文
原判決關於乙○○自訴部分撤銷，發回台灣台北地方法院。
其餘上訴駁回。
    理  由
壹、自訴即應撤銷發回部分
  一、自訴人歐福曼（甲○○○ ○○○○○○○○）向原審提起自訴，自訴意旨略以：被告乙○
      ○與自訴人於民國八十五年一月四日簽訂合資契約，在香港設立歐群工業有限
      公司（下稱歐群公司），向大陸錫昌公司採購熱水箱等產品，銷往荷蘭ＮＥＦ
      ＩＴＦＡＳＴＯ公司。詎被告竟基於意圖為自己不法所有之概括犯意，向自訴
      人表示每台熱水箱須支付給錫昌公司之梁廣業及王本初佣金美金（下同）一．
      五元，並連續自八十八年九月起至同年十二月間止，向歐群公司共計領取一萬
      三千六百三十二元，嗣經梁廣業及王本初表示渠二人從未收取佣金，自訴人至
      此始知受騙。另被告復基於意圖為自己不法利益之概括犯意，而違背其任務之
      行為，向錫昌公司之梁廣業及王本初收取熱水箱回扣每台二．五元，並連續自
      八十八年一月十九日起至八十九年一月二十四日止，向錫昌公司之梁廣業及王
      本初共計收取二萬八千五百十一．八十四元。被告所為涉犯有刑法第三百三十
      九條第一項之詐欺取財及同法第三百四十二條第一項之背信罪嫌。
   二、原審法院認自訴人之自訴應諭知不受理之判決，理由略以﹕依自訴人自訴狀
       所指被告涉犯詐欺、背信之事實以觀，若被告確實涉犯上揭犯行，其所直接
       侵害者係歐群公司之法益，自訴人並非本件之直接被害人；自訴人與被告所
       合資成立之歐群公司，係在香港依據公司條例註冊成立之公司，並未經我國
       政府認許，該公司屬非法人團體。若被告確實涉犯有上開犯行，亦不得由自
       訴人提起本件自訴，本件自訴人並非本件犯罪之直接被害人，依法不得提起
       本件自訴，其不得提起而提起，本院應為不受理判決之諭知。
   三、本院按，得提起自訴者，以犯罪之被害人為限，刑事訴訟法第三百十九條第
       一項定有明文。且此之被害人應指犯罪之直接被害人而言（最高法院五十六
       年台上字第二三六一號判例參照）。又所謂外國公司，依公司法第四條之規
       定，係以營利為目的，依照外國法律組織登記，並經中華民國政府認許，在
       中華民國境內營業之公司。若依外國法律組織登記之公司，未經我國政府認
       許者，在我國不能認其為法人，其僅為非法人團體；且該非法人團體之代表
       人或管理人不得以非法人團體名義提起自訴，並有最高法院分別著有七十年
       臺上字第四四八０號及三十七年臺上字第七十三號判例可資參照。本件歐群
       公司，係依香港法律註冊成立之公司，有歐群公司註冊證書一紙在卷可按，
       該公司並未經我國政府認許之事實，亦有經濟部公司名稱查詢表二紙及原審
       法院公務電話記錄一紙附卷可參，因之，歐群公司屬非法人團體，應先敘明
       。依上所述，歐群公司之代表人或管理人固不得以歐群公司之名義提起自訴
       ，然歐群公司若因股東之一即被告之行為受有損害時，其餘股東即自訴人是
       否得以自己之名義提起自訴？按各合夥人之出資及其他合夥財產，依民法第
       六百六十八條為合夥人全體之公同共有，如加害於合夥之財產法益，即係合
       夥人之財產直接受有侵害，該合夥人以被害人資格提起自訴，自非法所不許
       （最高法院28年上字第2191號判例參照）。又合夥人對於合夥財產均有直接
       利害關係，如其合夥財產受有侵害，均為被害人，固可以全體名義對於犯罪
       者提起自訴，即以各合夥人單獨名義提起自訴亦無不可，縱令其各合夥人均
       不願訴究，僅由其中之一合夥人違反全體之意思而提起自訴，亦非法之所禁
       ，最高法院亦著有二十六年上字第一二七００號判例可資參照。本件歐群公
       司係被告與自訴人二人合資成立之公司，雖名為公司，實與合夥無異，自訴
       人認被告有損害歐群公司之行為，雖不得以歐群公司之代表人或管理人之身
       分提起自訴，然自訴人係出資成立歐群公司之人之一，歐群公司之財產或利
       益若受有損害，自訴人即為直接受害之人，自得以自己之名義提起自訴，否
       則歐群公司之財產或利益受害時，將無得提起自訴之人，此與法律所定之意
       旨，顯有違背。原審判決認歐群公司係非法人團體，卻又認屬非法人團體成
       員之一之自訴人於非法人團體權益受損害時不得以自己之名義提起自訴，所
       持見解即有違誤。自訴人自訴指摘原審判決關於此部分之判決不當，應認為
       有理由，自應由本院將原審判決關於被告乙○○部分撤銷。又本院雖屬事實
       審，就犯罪是否成立，應為實體之審理，但因原審法院應受理本案而誤為不
       受理之諭知，致未就被告是否有自訴人所指之犯行為實體之審理，本件若由
       本院逕為實體之判斷，當事人將喪失一審之審級利益，爰將撤銷原審本訴部
       分，發回原審法院，重為適法之審理。
貳、上訴駁回即反訴誣告部分
  一、被告乙○○向原審提起反訴，略以：反訴被告歐福曼對於支付錫昌公司佣金及
      收取回扣等情均事先知情且同意，竟夥同錫昌公司之梁廣業及王本初出具未收
      到佣金之不實文書提起本件自訴；又反訴被告之所以會提起本件自訴係因欲報
      復反訴人乙○○曾對其提起詐欺及背信之告訴，是反訴被告上揭指訴顯與事實
      不符。因而認反訴被告涉犯有刑法第一百六十九條第一項之誣告罪嫌云云。
  二、按犯罪事實應依證據認定之，無證據不得推定其犯罪事實。又不能證明被告犯
      罪者，應諭知無罪之判決，刑事訴訟法第一百五十四條、第三百零一條第一項
      分別定有明文。次按，誣告罪之成立，以犯人明知所訴虛偽為構成要件，若誤
      認有此事實，或以為有此嫌疑，自不得遽指為誣告，最高法院著有二十年上字
      第七一七號判例足資參照。
  三、訊之反訴被告歐福曼堅詞否認有何誣告之犯行，辯稱：「我所自訴的內容都是
      事實等語，並提出梁廣業、王本初二人所出具未收取佣金之證明書、支付給歐
      群公司回扣之傳真函文及支付明細影本等資料為證。經查，乙○○坦承曾向歐
      福曼表示錫昌公司之梁廣業及王本初要求給付每台一點五美元之佣金，其且多
      次向歐群公司支領並已經以匯款或給付現金方式交付予梁廣業及王本初二人等
      情。乙○○所舉證人即歐群公司之會計翁麗萍除為相同之證述外，並稱：有四
      次匯款，其餘均是以現金交付，其並有記帳等語（見本院九十二年五月二日、
      同年五月三十日筆錄），且提出以梁廣業為受款人之匯款申請書及支付明細為
      證。質之歐福曼，就上開匯款申請書則稱﹕這些確實是支付予梁廣業之佣金，
      但時間均在九七年（按諸申請書，公元一九九八年之匯款申請書三筆，一九九
      七年者一筆），且屬於熱交換器之佣金，與本案熱水箱之佣金無關等語（見本
      院九十二年五月三十日筆錄），就此，乙○○並不否認，僅稱二種產品均有給
      付佣金，但後來梁廣業搬到大陸，所以不好再以匯款方式支付等語（見本院同
      上筆錄第四頁）。依上所述，雖可認定歐群公司與梁廣業所屬之錫昌公司之交
      易，歐群公司確實曾通過乙○○給付佣金予梁廣業，乙○○且曾以給付熱水箱
      之佣金為由，向歐群公司支領金錢，所爭執者係乙○○是否確已交付梁廣業或
      王本初？歐福曼是否知悉？查證人梁廣業於原審九十二年一月六日訊問時到庭
      證稱：「我在江蘇省無錫開了一家錫昌公司幫反訴人及反訴被告他們生產熱水
      器的熱交換器及熱水箱又叫小鍋爐等物件，證明書是我們（包含王本初）寫給
      反訴被告的，證明我們沒有並收到反訴人的佣金，而傳真函文也是我叫會計做
      的，證明我們有支付歐群公司回扣給反訴人的事實。」等語，並有上開梁廣業
      、王本初具名表示未收到佣金之證明書、傳真函文及支付明細影本等資料在卷
      可按。質之乙○○雖辯稱：梁廣業所述不實，證明書上之王本初之簽名亦非王
      本初之簽名等語。惟查，梁廣業若擅自向買主收取佣金，則可能涉嫌犯罪，所
      為證詞是否能逕予採信，已非無疑。且梁廣業於歐福曼詢問時既已表示未取得
      乙○○交付之佣金，並出具上開證明書予歐福曼，歐福曼對於被告是否確將佣
      金交付予梁廣業，自已有所懷疑，實難認歐福曼係意圖使乙○○入罪而捏造不
      實之事實提起本件自訴。乙○○雖辯稱：若其未交付佣金予梁廣業或王本初，
      則歐福曼應於前往大陸與梁廣業會面時，即已知悉（因梁廣業早已與乙○○交
      惡），其後於公元二千元一月與被告拆夥，同年五月間結算時，歐福曼理應提
      出或請求被告交付，詎歐福曼不僅未提出異議，且依結算結果支付被告款項，
      與常情顯有不合等語。然歐福曼指稱﹕我是於公元二千元一月二十四日前往大
      陸時始聽聞梁廣業、王本初告知乙○○詐欺、背信，並因此而決定與乙○○結
      束合夥關係，一方面我為求儘速結束，另方面乙○○又來告我，所以我才決定
      乾脆把這個弄清楚等語（見本院九十二年五月三十日筆錄）。查歐福曼聽聞梁
      廣業、王本初之告知，知悉或懷疑乙○○可能未將佣金交付梁、王二人，並且
      自梁、王二人收取回扣後，未即時向乙○○查證，或未於結算時即時主張，或
      有其考量，尚不據此推論歐福曼明知，甚至與梁廣業共同陷害乙○○，進而捏
      造事實，誣告乙○○。乙○○另聲請調查、鑑定證明書上「王本初」之簽名是
      否真正。惟王本初因身分關係，不能入境，為乙○○所自承，在相關作為比對
      之字跡不足之情況下，能否作正確之鑑定，實有疑義，且歐福曼並非捏造事實
      ，提起本件自訴，已足認定，亦無再鑑定之必要，併此敘明。
  四、關於歐福曼是否捏造乙○○向梁廣業、王本初二人收取回扣之事實，涉犯誣告
      部分。查乙○○並不否認自梁廣業、王本初處收取回扣之事實，僅辯稱所得之
      回扣之一半，回流至梁廣業、王本初二人，另一半則由乙○○本人作為在大陸
      之應酬交際費用，並未據為己有等語。證人翁麗萍亦證稱﹕歐群公司未取得梁
      廣業或王本初所交付之回扣；歐福曼更指稱﹕係於公元二千元前往大陸時始自
      王本初處得知乙○○收取此部分之回扣各等語。則乙○○是否將收取之回扣據
      為己有，或是否有權處分收得之回扣，固待原審法院究明，然歐福曼獲悉乙○
      ○向梁、王二人收取回扣，卻未入帳，而懷疑乙○○涉犯背信並提起本件自訴
      ，實難認其有虛捏事實，誣告犯罪之情形。
  五、綜上所述，歐福曼並未虛捏不實之事實提起本件詐欺及背信之自訴，反訴人以
      歐福曼本件自訴所為係誣告犯罪，顯有誤會。原審以不能證明被告犯罪為由，
      諭知歐福曼無罪，本院經核並無違誤。反訴人乙○○上訴指摘原審判決不當，
      為無理由，應予駁回。
據上論斷，應依刑事訴訟法第三百六十九條第一項後段、第三百六十八條，判決如主
文。
中      華      民      國    九十二    年      九      月      九      日
                              臺灣高等法院刑事第七庭
                                  審判長法  官  吳  啟  民
                                        法  官  蘇  隆  惠
                                        法  官  林  瑞  斌
右正本證明與原本無異。
如不服本判決，應於收受送達後十日內向本院提出上訴書狀，其未敘述上訴之理由者
並得於提起上訴後十日內向本院補提理由書（均須按他造當事人之人數附繕本）。
                                        書記官  丁  淑  蘭
中      華      民      國    九十二    年      九      月      九      日


司法院資訊處製作；財團法人民間司法改革基金會備份。
